臺灣高等法院民事判決　　　　　　　　　 96年度上字第309號
上　訴　人　柯達不動產仲介經紀有限公司
法定代理人　甲○○
訴訟代理人　錢裕國律師
複　代理人　王一翰律師
　　　　　　丙○○
上　訴　人　乙○○
訴訟代理人　林明正律師
複代理人　　吳忠勇律師
　　　　　　陳麗玢律師
　　　　　　許中銘律師
上列當事人間給付報酬等事件，兩造對於中華民國96年2月7日臺
灣臺北地方法院95年度訴字第9887號第一審判決各自提起上訴，
本院於96年7月17日言詞辯論終結，判決如下：
    主  文
原判決關於駁回上訴人柯達不動產仲介經紀有限公司後開第2項
之訴部分，暨命上訴人柯達不動產仲介經紀有限公司負擔訴訟費
用之裁判均廢棄。
上訴人乙○○應再給付柯達不動產仲介經紀有限公司新台幣貳拾
萬元。
上訴人柯達不動產仲介經紀有限公司其餘上訴駁回。
上訴人乙○○之上訴駁回。
上訴人柯達不動產仲介經紀有限公司上訴部分，第一審（除確定
部分者外）、第二審訴訟費用，由上訴人乙○○負擔十三分之二
，餘由上訴人柯達不動產仲介經紀有限公司負擔。
上訴人乙○○上訴部分，第二審訴訟費用由乙○○負擔。
    事實及理由
一、本件上訴人柯達不動產仲介經紀有限公司（下稱柯達公司）
    主張：兩造於民國95年6月27日簽訂不動產委託銷售契約書
    （下稱委託銷售契約），由對造上訴人乙○○（下稱乙○○
    ）委任伊仲介出售乙○○以其子張祐誠名義購買之台北市○
    ○區○○段二小段561、566、561之6、561之7地號土地應有
    部分、及坐落其上建物「台北之冠」第A2戶第12樓預售房屋
    暨地下第二層編號 152號停車位（下稱系爭不動產），委託
    期限自95年 6月28日起至同年10月30日止，委託銷售價格為
    新臺幣（下同）2772萬元，服務報酬為委託銷售價格4%。詎
    伊於95年8月7日洽得原審共同原告黃鈴絮簽訂買賣議價委託
    書，黃鈴絮願以該銷售價格買受系爭不動產，並已交付定金
    10萬元由伊保管，乙○○竟反悔不賣，即應加倍返還買方黃
    鈴絮所支付之定金；另依委託銷售契約第11條第1項第4款約
    定，乙○○應給付伊所受損害即按委託價格2772萬元4%計算
    之服務報酬110萬8800元；又倘買方黃鈴絮與乙○○簽訂不
    動產買賣契約，伊得向黃鈴絮請求服務報酬即買賣成交價格
    2772萬元之2%為55萬4400元，然因乙○○故意違約，致伊喪
    失此利益，伊之損害二者合計為166萬3200元。為此請求判
    命乙○○應如數給付本息之判決（原審僅判命乙○○應給付
    柯達公司30萬元，駁回柯達公司其餘請求。兩造各就其敗訴
    部分，聲明不服。另原審共同原告黃鈴絮請求10萬元部分，
    為原審駁回，黃鈴絮就其敗訴部分，並未聲明不服，已告確
    定）。上訴聲明：(一)原判決不利於上訴人柯達公司部分廢棄
    。(二)上廢棄部分，乙○○應再給付柯達公司136萬3200元（
    其上訴狀內誤書為136萬3300元），及自起訴狀繕本送達翌
    日起至清償日止之法定遲延利息。答辯聲明：駁回對造之上
    訴。
二、上訴人乙○○則以：伊與黃鈴絮並未簽訂買賣契約，亦未於
    買賣議價委託書上簽章同意買方承購條件，伊與黃鈴絮間並
    未簽訂系爭不動產買賣契約，而柯達公司於95年8月7日覓得
    買主後，並未即時通知伊，遲至同年9月底始告知伊，伊旋
    即於同年10月3日發函柯達公司，請柯達公司於同年10月11
    日偕同買主與伊辦理簽約事宜，然柯達公司並未到場，買賣
    契約未簽訂，自屬可歸責於柯達公司事由，則柯達公司請求
    服務報酬，即無理由。退步言，縱柯達公司之請求有理由，
    惟不動產委託銷售契約書約定之違約金過高，應予以酌減等
    語，資為抗辯。答辯聲明：駁回對造之上訴。上訴聲明：(一)
    原判決不利上訴人部分廢棄。(二)上廢棄部分，柯達公司於第
    一審之訴及假執行之聲請均駁回。
三、兩造不爭執事項：
  (一)柯達公司於95年6月27日，與乙○○簽訂不動產委託銷售契
    約書，委託以2772萬之價格銷售乙○○以其子張祐誠名義購
    買之系爭不動產，委託期間自95年6月28日起至同年10月30
    日止，服務報酬約定為委託銷售價格4%，此有不動產委託銷
    售契約書在卷可稽（見原審卷第6頁）。
  (二)原審共同原告黃鈴絮於95年8月7日，與柯達公司簽訂買賣議
    價委託書，委託以2772萬元之價格買受系爭不動產，委託期
    間自95年8月7日起至同年8月20日止，服務報酬約定為買賣
    成交總價款價格2%，此有買賣議價委託書在卷可稽（見原審
    卷第54頁）。
四、本件兩造就買賣契約尚未成立，業已不再爭執，所爭執者，
    厥為(一)柯達公司有無將覓得買主乙事通知乙○○，乙○○是
    否違約不出售系爭不動產？(二)原審核定之違約金30萬元是否
    妥適？茲分述之：
  (一)柯達公司有無將覓得買主乙事通知乙○○，乙○○是否違約
    不出售系爭不動產部分：
    查柯達公司主張其於95年8月11日發函通知乙○○表示黃鈴
    絮願以合於委託銷售價格之2772萬元購買系爭不動產，其已
    通知乙○○之事實，業據柯達公司提出買賣議價委託書、柯
    達公司寄發與乙○○之存證信函及收件回執在卷可稽（見本
    院卷第54頁、第89至91頁），乙○○雖抗辯柯達公司寄送存
    證信函之簽收人「方天彪」非其家人，亦非禧蓮莊管理委員
    ，並無收信之權限，且方天彪並未將之轉交與伊，是柯達公
    司並未將覓得買主乙事通知伊，伊亦無違約情事云云。惟查
    ：(1)受公寓大廈管理委員會僱用之管理員，其所服勞務包括
    為公寓大廈住戶接收文件者，性質上應屬全體住戶之受僱人
    ，且該受僱人既被賦予收受文件之權，性質上應係受全體住
    戶之委任所致，至其所收受文件是否屬訴訟文書，即非所問
    。送達住戶之文件經有收受權能之受任人即管理員收受，即
    屬合法送達。至該管理員何時將文書轉交應受送達人，對已
    生之合法送達效力不受影響。(2)本件柯達公司提出之回執上
    記載由禧蓮莊管理委員會方天彪簽收，有回執可按（見本院
    卷第42頁），該回執既有禧蓮莊管理委員會之章戳，並有方
    天彪簽名，依形式觀之，方天彪應為禧蓮莊管理委員之管理
    員，且受全體住戶委任而有收受全體住戶信件之權，否則當
    無取得禧蓮莊管理委員會戳章蓋用之理。而柯達公司之通知
    信函既已由受禧蓮莊全體住戶委任收取信件之受僱人方天彪
    收受，依前揭說明，即生合法送達效力，至方天彪何時將文
    書轉交乙○○，對已生之合法送達效力不受影響。乙○○以
    方天彪並非其家人、亦非禧蓮莊管理委員（按管理委員會之
    管理委員與僱用之管理員不同，方天彪非管理委員，可見應
    為管理委員會僱用之管理員）否認有收受信函之權，及其遲
    至同年9月底始知上情云云，尚非可採。由上說明，堪認柯
    達公司確有將已覓得買主之事通知乙○○至明。(3)乙○○於
    收受柯達公司上開通知後，仍未於相當期間內出面訂約，遲
    於柯達公司提起本件訴訟後，始於同年10月3日發函柯達公
    司，通知柯達公司於同年10月11日辦理簽約事宜，即難認買
    賣契約無法成立係可歸責於柯達公司之事由所致。(4)乙○○
    既未於柯達公司通知之相當期間內出面訂約，堪認係拒絕簽
    署確認，而違反不動產委託銷售契約第11條第1項第4款：「
    委託人有買方書面承購價格已達委託人之最低委託出售價格
    ，而委託人卻拒絕簽署確認者，視為受託人已完成仲介之義
    務，委託人仍應全額一次支付委託銷售價格4% 服務報酬予
    受託人」之約定。
  (二)原審核定之違約金30萬元是否妥適部分：
    柯達公司主張兩造簽訂不動產委託銷售契約書係由兩造在自
    由意志下所簽定，該契約既已明文規定於乙○○違約致未完
    成仲介時，仍應全額一次支付委託銷售價格4%服務報酬，基
    於私法自治原則，法院便應予以尊重，況倘非乙○○惡意違
    約，伊於覓得買方後，即得順利向買賣雙方收取仲介報酬共
    計166萬3200元，此並不含聘請法律專業人員之費用，而其
    並未違反內政部之相關規定，且其請求者係原委託價格計算
    ，並無過高等語云云。乙○○則以不論柯達公司有無於95年
    8月10日前通知伊，伊於95年10月3日通知柯達公司偕同買主
    辦理簽約事宜，而由柯達公司歷次書狀內均未提及買方已不
    願買受之事實，其僅需依伊要求辦理即可，即無本件糾紛，
    然其竟不為，其於委託期間內不偕同買主辦理簽約，即可知
    其服務品質，則原判決核定之30萬元違約金，仍屬過高云云
    抗辯。查：
  (1)按違約金，除當事人另有訂定外，視為因不履行而生損害之
    賠償總額；約定之違約金額過高者，法院得減至相當之數額
    ，民法第250條第2項前段、第252條分別定有明文。又約定
    之違約金是否相當，即須依一般客觀事實，社會經濟狀況及
    當事人所受損害情形，以為斟酌之標準（最高法院79年台上
    字第1915號判例可資參照）。
  (2)不動產委託銷售契約第11條第1項第4款係約定違約之處罰，
    則此應屬違約金之性質，且前開契約並未為特別之約定，依
    民法第250條第2項之規定，應屬損害賠償額預定性質之違約
    金，依民法第250條第2項前段規定，柯達公司自不得再請求
    另外之2%即55萬4400元之賠償。
  (3)本件乙○○有違約之情，業如前述，依不動產委託銷售契約
    第11條第1項第4款約定，其應支付委託銷售價格4%即110萬
    8800元予柯達公司，乙○○抗辯此違約金過高云云。本院審
    酌柯達公司固耗費人力資源、時間、精神與黃鈴絮及乙○○
    磋商買賣條件，及因本件訴訟所支出聘請法律專業人員之費
    用等，然參以乙○○曾於委託期間內即95年10月3日發函柯
    達公司請求其與黃鈴絮再行與乙○○簽約，而由柯達公司自
    原審以迄本院之書狀內均未曾表示買方黃鈴絮已不再購買，
    然柯達公司竟予以拒絕，及柯達公司就後續之成本及服務即
    不再支出，並參酌內政部公告之房地產委託銷售契約書範本
    第10條：「如尚未仲介成交前因可歸責於委託人之事由而終
    止時，委託人應支付受託人必要之仲介銷售服務費用，本項
    費用視已進行之委託期間等實際情形，由受託人檢據向委託
    人請領之。但最高不得超過第5條原約定服務報酬之半數。
    」之規定，認柯達公司主張違約金額尚屬過高，應酌減為給
    付柯達公司50萬元，始屬適當，以兼顧兩造利益。柯達公司
    逾此之請求，尚非正當。
五、從而，柯達公司依不動產委託銷售契約第11條第1項第4款之
    約定，請求乙○○給付50萬元，及自起訴狀繕本送達翌日即
    95年9月26日起至清償日止按年率5%計算之利息，即屬正當
    ，應予准許，逾此範圍之請求即非正當，應予駁回。原審就
    前揭應准許部分判命上訴人乙○○給付，僅判命乙○○給付
    30萬元本息，尚有未足。上訴人柯達公司指摘此部分不當，
    求予增加給付，為有理由，應由本院命乙○○再給付20  萬
    元本息。乙○○就原審判命其給付部分之上訴，並非正當，
    應予駁回。至就不應准許部分，原審駁回柯達公司之請求，
    經核並無違誤。柯達公司指摘此部分判決不當，即非正當，
    應予駁回其此部分之上訴。
六、本件事證已臻明確，兩造其餘主張與舉證，經審酌核與判決
    結果不生影響，爰不逐一論述，併此敘明。
七、據上論結，本件柯達公司之上訴，為一部有理由，一部無理
    由，乙○○之上訴，為無理由，依民事訴訟法第449條第1項
    、第450條、第78條，判決如主文。
中　　華　　民　　國　　96　　年　　8　　月　　7　　日
                  民事第七庭
                      審判長法　官  鄭三源
　　　　　　　　　　　　　　法　官  王聖惠
　　　　　　　　　　　　　　法　官  周美月
正本係照原本作成。
不得上訴。
中　　華　　民　　國　　96　　年　　8 　　月　　7 　　日
　　　　　　　　　　　　　　書記官  李華安
